【裁判字號】    97,易,126
【裁判日期】    970731
【裁判案由】    詐欺
【裁判全文】
臺灣士林地方法院刑事判決               97年度易字第126號
公  訴  人  臺灣士林地方法院檢察署檢察官
被      告  丁○○
上列被告因詐欺案件，經檢察官提起公訴（96年度偵緝字第1418
號），本院判決如下：
    主  文
丁○○幫助他人犯詐欺取財罪，處有期徒刑玖月，減為有期徒刑
肆月又拾伍日，如易科罰金以新臺幣貳仟元折算壹日。
    事  實
一、丁○○於民國95年10月31日在臺灣郵政股份有限公司北投郵
    局，將渠在該郵局開設之帳號000-0000000-0000000 號帳戶
    所留存之印鑑章申請更換，並於同年11月6 日換領取得該帳
    戶之晶片提款卡後，雖預見將自己在郵局開立之上開帳戶提
    供予不熟識之他人使用，可能幫助他人實施詐欺取財犯罪，
    竟仍基於縱他人以該郵局帳戶實施詐欺取財亦不違其本意之
    幫助犯意，將此郵局申設帳戶之存摺、提款卡（含密碼），
    於95年11月16日以前之某日時，在不詳地點，交付予姓名年
    籍不詳之成年人，供其及其所屬之詐欺集團作存、提、匯款
    之用，以此方式幫助該不詳之人及其所屬犯罪集團之人犯罪
    。嗣向丁○○收購上開帳戶資料之詐欺集團內之成員，即基
    於前已起為自己不法之所有意圖：(一)先於95年11月16日前1
    、2 日之某日時，撥打電話予丙○○，佯稱丙○○已贏得香
    港迪士尼樂園提供之新臺幣（下同）100 萬元之獎金，需先
    繳納稅金，致丙○○陷於錯誤，依指示先後於同年月16日及
    17日，至桃園成功路郵局與安泰商業銀行桃園八德簡易型分
    行等金融機構，以臨櫃匯款方式，將3 萬8,200 元與6 萬元
    匯入丁○○上開帳戶內；(二)繼於同年月24日上午11時許，又
    撥打電話予乙○○，以相同之詐騙說詞，並寄送虛偽之律師
    信函，取信於乙○○，使之亦陷於錯誤，於同年12月1 日，
    至文化大學郵局，以臨櫃匯款方式，先匯付誤以為應繳納之
    稅金3 萬8,200 元，再匯付錯認應繳納之迪士尼樂園會員費
    6 萬元至丁○○上開帳戶內。嗣上開4 筆匯入丁○○帳戶之
    金額，旋遭詐欺集團成員以提款卡提領或轉帳提匯殆盡。後
    因乙○○察覺有異報警處理，經警循線查悉上情。
二、案經臺北市政府警察局北投分局報告臺灣士林地方法院檢察
    署檢察官偵查起訴。
    理  由
壹、程序部分：
    按被告以外之人於審判外之言詞或書面陳述，除法律有規定
    者外，不得作為證據；又被告以外之人於審判外之陳述，雖
    不符合同法第159 條之1 至第159 條之4 之規定，但經當事
    人於審判程序同意作為證據，法院審酌該言詞陳述或書面陳
    述作成時之情況，認為適當者，亦得為證據。當事人、代理
    人或辯護人於法院調查證據時，知有第159 條第1 項不得為
    證據之情形，而未於言詞辯論終結前聲明異議者，視為有前
    項之同意，刑事訴訟法第159 條第1 項及第159 條之5 分別
    定有明文。查本判決下列所引用之各該被告以外之人於審判
    外之陳述，雖屬傳聞證據，惟均經當事人於本院準備程序及
    審判期日中表示無意見而不予爭執，且迄至言詞辯論終結前
    亦未再聲明異議，本院審酌此等證據資料製作時之情況，尚
    無違法不當及證明力明顯過低之瑕疵，亦認為以之作為證據
    應屬適當，故揆諸前開規定，爰逕依刑事訴訟法第159 條之
    5 規定，認前揭證據資料均例外有證據能力，合先敘明。
貳、實體部分：
一、訊據被告丁○○矢口否認有何交付帳戶存摺、提款卡及密碼
    以幫助他人犯詐欺取財罪之事實，辯稱：其因工作要辦理薪
    資轉帳而到郵局補辦帳戶資料並換晶片卡後，就將郵局存摺
    、提款卡與寫有密碼之紙片放在機車置物箱內，後於96年年
    底至陽信銀行領錢，經銀行通知才知悉自己上開郵局帳戶資
    料遺失，並未將之交付他人幫助犯詐欺取財罪，是帳戶遭人
    盜用云云。
二、經查：
（一）前揭北投郵局帳戶為被告所申設，並於95年10月31日更換
      印鑑，於同年11月6 日換發晶片卡等情，業據被告坦承不
      諱，且有郵政存簿儲金立帳申請書影本、印鑑更換申請書
      、帳戶最近交易資料報表等在卷可稽，堪信屬實。
（二）前述被害人丙○○、乙○○遭不詳之人分別以電話詐稱已
      贏得香港迪士尼樂園獎金，致被害人各陷於錯誤，分別依
      指示，每人均先後匯款3 萬8,200 元、6 萬元，合計共匯
      付19萬6,400 元至被告帳戶之事實，已經被害人丙○○於
      本院審理時，及被害人乙○○於警詢中證述明確，且有被
      害人丙○○、乙○○匯款之郵政國內匯款執據及被害人丙○○匯款之安泰商業銀行匯款委託書，與被害人乙○○所
      收受詐騙集團成員寄送之律師信函等影本附卷為憑。另參
      在卷之被告北投郵局帳戶最近交易資料報表，被害人上開
      4 筆金額匯入被告帳戶後，緊接即有提款卡提款或跨行轉
      出之記錄，且金額與帳戶前匯入之金額相當，而欲使用提
      款卡領取款項者，須於金融機構設置之自動櫃員機上依指
      令操作，輸入正確之密碼，單純持有提款卡之人，欲隨機
      輸入號碼而領取款項之機會，以提款卡有密碼之設計，任
      意輸入號碼而能與正確之密碼相符者，機率微乎其微，乃
      週知之金融帳戶使用常情，可見被告之北投郵局帳戶存摺
      、提款卡（含密碼）於95年11月16日以前，確實由詐欺取
      財犯罪集團成員持有使用中。
（三）被告雖否認將上述郵局帳戶提供他人使用，並以前詞置辯
      ，然：
    1.被告初於偵查中辯稱：渠於95年9 、10月間因為想找工作
      ，要作薪資轉帳，而申請補辦郵局帳戶，申辦後將提款卡
      密碼寫字條上，放進存摺裡，因常搬家不常使用，就連同
      存摺、提款卡一併放在機車車箱內遺失，後來工作也沒有
      去作云云（見偵緝字第1418號卷第29頁）。繼於本院受命
      法官行準備程序時，改稱：95年10月中旬因為工作需要薪
      資轉帳去申報遺失而重新申請存摺，後來沒有使用，也不
      知道收到何處，密碼、印章放在存摺裡，如何遺失不清楚
      ，當時渠有一份工作云云。嗣於本院審理程序，先稱：帳
      戶資料放在機車車箱內遺失，當時渠機車停在路邊云云；
      後又改稱：95年9 、10月補辦存摺後，何時遺失不記得，
      也沒有注意，因為都放在機車置物箱，沒有拿回家，當時
      辦帳戶是要辦理薪資轉帳用，因為當時都在找工作及搬家
      ，一直到96年年底到陽信銀行領錢，經行員通知郵局帳戶
      是警示帳戶，才到警局去瞭解，不然都不知帳戶資料已遺
      失。經檢察官再次詰之為何申請補辦存摺、提款卡時，忽
      又改稱：因為很久沒用，要換晶片卡，所以補辦云云，檢
      察官續質問渠非因要找工作使用而補辦帳戶時，另又改稱
      ：是要找工作，薪資轉帳用的；之前應徵的清潔公司要作
      薪資轉帳，當時工作第一個月領現金8,000 元，第二個月
      要薪資轉帳，該公司就要渠開郵局帳戶云云。後經質諸渠
      既因薪資轉帳需要，為何沒有拿去辦理而一直放在機車置
      物箱內時，突又更易其詞，辯稱：沒有找到工作云云，在
      提示渠前辯稱因清潔公司薪資轉帳需要申辦帳戶等情後，
      便又改稱：有去上班，但上一天就上不來。後經檢察官再
      質問渠工作詳情，另稱：95年冬天去美麗華百貨公司打掃
      ，說要薪資轉帳，有領到現金，做了10幾天才沒做；帳戶
      資料放在機車置物箱內是會被撬開，但渠想丟了再辦就有
      ，且很久沒有使用，就一直放在置物箱內；渠申辦帳戶從
      來沒有真的用在薪資轉帳云云。綜核被告辯詞，不論：(1)
      95年9 、10月間申請補辦帳戶資料之原因究為找工作薪資
      轉帳所需，或因更換晶片卡所需；或(2)渠申辦帳戶留存印
      鑑更換、核發晶片卡當時，究竟有無找到工作；或(3)工作
      期間長短，是1 日、10數日或已逾1 個月；或(4)係在找工
      作期間先辦妥薪資轉帳所需帳戶，或工作滿1 個月領得現
      金薪資後，才經事業單位要求開設薪資轉帳帳戶；或(5)渠
      將帳戶資料置放機車置物箱之原因，或(6)該等置於機車置
      物箱內之帳戶資料，係在渠完全未察覺情形下遺失，抑或
      如渠審理時初辯稱，是機車停放路邊時遺失，顯示渠知悉
      帳戶資料遺失經過等等各節，均明顯前後矛盾不一，已難
      信渠所辯屬實。況由被告辯詞可知，渠明知將帳戶存摺、
      提款卡放於機車置物箱內容易遭人撬開置物箱而竊走，且
      渠在本院審理時，更自承知悉提款卡輸入密碼即可提領帳
      戶內款項，被告又係應受僱事業之要求，為順利領得薪資
      而至郵局申辦相關存摺、晶片卡等資料，豈可能將辦得之
      存摺、晶片提款卡含密碼等金融交易之重要憑證，就任意
      長久置於易遭人撬開之置物箱內，直至遭竊或遺失均未察
      覺，被告所辯，尤與常情相悖離，難以採信。
    2.一般智識程度之人，均知應將提款卡、密碼此等使用帳戶
      重要之認證分別保管，或將密碼牢記心中，不在任何物體
      上標示或載明密碼，以免徒增帳戶款項遭人持提款卡併同
      輕易得知之密碼而盜領存款之風險。詎被告竟不惟將密碼
      記載紙條上與提款卡同放一處，甚至連同存摺任意留置在
      機車置物箱內，隨時供人輕易盜取，更與常情有違。
    3.按詐欺正犯為避免員警自帳戶來源回溯追查出真正身分，
      乃以他人帳戶供作詐得款項出入之帳戶，此為詐欺正犯需
      利用他人帳戶之原因。相應於此，詐欺正犯亦會擔心如使
      用他人帳戶，因帳戶持有人非自己，則詐得款項將遭不知
      情之帳戶持有人提領，或不知情帳戶持有人逕自掛失以凍
      結帳戶之使用，或知情之帳戶持有人以辦理補發存摺、變
      更提款卡密碼之方式，將帳戶內存款提領一空，致其費盡
      周章所詐得之款項化為烏有，則詐欺正犯為所使用之帳戶
      ，必為其所能控制之帳戶，始能確保詐得款項。申言之，
      詐欺正犯絕不可能使用他人遺失存摺、提款卡、密碼之帳
      戶供作詐得款項匯入之帳戶，以免除遭真正帳戶持有人提
      領或掛失之風險，渠使用之存摺、提款卡，恆為帳戶持有
      人同意交付渠使用者。本案詐欺被害人之正犯使用被告之
      帳戶供作收受領取詐得贓款之帳戶，以提款卡至自動櫃員
      機提款或轉帳，倘非前經被告同意而交付該帳戶存摺、提
      款卡供此等詐欺正犯使用，其豈可能甘冒詐得款項遭被告
      掛失後提領之風險。
    4.承上所述，被告前揭辯稱郵局帳戶資料係因遺失而遭詐欺
      集團利用云云，前後供述不一，悖離於常情，顯屬卸責之
      詞，不足採信。前開帳戶之存摺、提款卡（含密碼）等物
      當係詐欺集團成員於95年11月16日開始對被害人行騙前，
      即由被告同意交付供其等使用之事實，已至為灼然。
（四）按金融機構接受客戶申請一般存款帳戶之現況，絕大多數
      不須任何條件，亦無須任何費用，即任何人均可辦理金融
      帳戶存摺使用，如無特殊理由，實無借用他人存摺使用之
      必要；而金融存摺、提款卡關乎存款人個人財產權益之保
      障，倘有不明之金錢來源，甚而攸關個人法律上之責任，
      其專有性甚高，除非本人、與本人具有信賴關係或其他特
      殊原因，難認有何流通使用之可能，一般人均有妥為保管
      防阻他人任意使用之認識；縱使特殊情況偶有交付他人使
      用之需，亦必然深入瞭解用途及合理性後，再行提供以使
      用，方符常情。且該等專有物品如落入不明人士手中，而
      未加以闡明正常用途，極易被利用為與財產有關之犯罪工
      具，此為吾人依一般生活認知所易於體察之常識。又有犯
      罪意圖者，不使用自己之帳戶，竟借用他人之帳戶，則客
      觀上可預見其目的，係供為某筆資金之存入，後再行領出
      之用，且該筆資金之存入及提領過程係有意隱瞞其流程或
      避免行為人身分曝光之用意，一般人本於一般認知能力均
      甚易於瞭解。而一般詐欺集團即常以向不特定人收購或租
      用金融帳戶存摺之方法而從事如同本案之詐欺犯罪模式，
      報章、雜誌、電視亦常有報導。查被告為成年人，並非無
      社會經驗之人，明知存摺、提款卡等有關個人財產之物品
      ，倘淪落於不明人士手中，極易被利用為與財產有關之犯
      罪工具，竟願將其存摺、提款卡（含密碼）等物交付予與
      其身分上不具密切關係之人，顯然對於該帳戶將作為不法
      使用，有所認知，是雖卷內事證並無積極證據證明被告知
      悉該詐欺正犯將如何犯罪，而無法於本件認定被告有與該
      詐欺集團實施詐欺犯行之共同犯意聯絡，惟被告既對金融
      帳戶交付他人使用，可能遭持以從事財產犯罪有所認知，
      其有幫助他人犯詐欺取財罪之不確定犯罪故意甚明。綜上
      ，本件事證明確，被告犯行堪以認定，應依法論科。
三、被告基於幫助詐欺之不確定故意，提供帳戶對於詐欺正犯資
    以助力，核其所為，係犯刑法第30條第1 項、第339 條第1
    項之幫助詐欺取財罪。被告係以一提供帳戶之幫助行為，分
    別幫助詐欺集團成員詐得被害人丙○○、乙○○等數被害人
    之財物，係一行為而觸犯數幫助詐欺取財罪名，為想像競合
    犯，應從一情節較重之幫助詐欺取財罪處斷。被告提供帳戶
    之幫助行為後，詐欺集團成員詐得被害人丙○○財物部分，
    雖未據公訴人起訴，然此部分乃與起訴書所載事實有想像競
    合之裁判上一罪關係，已如前述，本院自得併予審究。被告
    幫助他人犯罪，爰依刑法第30條第2 項之規定，按正犯之刑
    減輕之。爰審酌被告前雖未曾因犯罪經法院判罪處刑，有臺
    灣高等法院被告前案紀錄表存卷可按，素行雖佳，惟渠提供
    帳戶供詐欺集團詐騙他人財物，危害社會正常交易安全，增
    加被害人尋求救濟之困難，並使犯罪之追查趨於複雜，並斟
    酌本件被害人遭詐騙之金額，與被告犯罪後飾詞否認犯行，
    更在本院審理程序中，對被害人丙○○遭詐騙而先後數次匯
    款之被害情節，非但未加同情，竟仍搖頭表示不以為然之情
    ，顯無悔意等一切情狀，量處如主文所示之刑。
四、按中華民國九十六年罪犯減刑條例第5 條規定：「本條例施
    行前，經通緝而未於中華民國96年12月31日以前自動歸案接
    受偵查、審判或執行者，不得依本條例減刑。」，係指於該
    條例施行前經通緝，而未於所定限期內自動歸案者，不得依
    該條例減刑，如係於該條例施行後經通緝，並於96年12月31
    日以前即經緝獲者，仍不受該條不得減刑規定之限制。查本
    案被告於中華民國九十六年罪犯減刑條例施行後，雖因逃匿
    而在96年8 月28日經臺灣士林地方法院檢察署通緝，有同署
    96年8 月28日甲○清偵法緝字第1776號通緝書在卷可考，惟
    於同年11月21日赴臺北市政府警察局士林分局山仔后派出所
    主動到案說明，亦有臺北市政府警察局士林分局96年11月21
    日北市警士分刑字第09632893400 號通緝案件移送書與被告
    警詢筆錄存卷供參，依首開說明，並無同條例第5 條之適用
    ，先予敘明。是被告所犯上開之罪，時間在96年4 月24日以
    前，且符合中華民國九十六年罪犯減刑條例有關減刑之規定
    ，爰依該條例第2 條第1 項第3 款之規定，就被告所犯之罪
    ，減其刑期二分之一。再被告所犯為最重本刑5 年以下有期
    徒刑以下刑之罪，依中華民國九十六年罪犯減刑條例規定減
    為6 月以下有期徒刑，爰併依該條例第9 條規定，諭知易科
    罰金之折算標準。
據上論斷，應依刑事訴訟法第299 條第1 項前段，刑法第339 條
第1 項、第30條、第55條、第41條第1 項前段，刑法施行法第1
條之1 ，中華民國九十六年罪犯減刑條例第2 條第1 項第3 款、
第7 條、第9 條，判決如主文。
本案經檢察官白忠志到庭執行職務。
中    華    民    國    97    年    7     月    31    日
                  刑事第三庭審判長法  官  江翠萍
                                  法  官  陳美彤
                                  法  官  梁哲瑋
以上正本證明與原本無異。
如不服本判決，應於收受送達後10日內向本院提出上訴書狀，其
未敘述上訴之理由者並得於上訴期間屆滿後20日內向本院補提理
由書（均須按他造當事人之人數附繕本）。
                                  書記官  陳玉瓊
中    華    民    國    97    年    7     月    31    日
附錄本判決論罪科刑依據之法條：
中華民國刑法第339條（普通詐欺罪）：
  意圖為自己或第3 人不法之所有，以詐術使人將本人或第3 人
  之物交付者，處5 年以下有期徒刑、拘役或科或併科1 千元以
  下罰金。
  以前項方法得財產上不法之利益或使第3人得之者，亦同。
  前2項之未遂犯罰之。


司法院資訊處製作；財團法人民間司法改革基金會備份。
